【裁判字號】    92,台上,1133
【裁判日期】    920529
【裁判案由】    返還土地等
【裁判全文】
最高法院民事判決                              九十二年度台上字第一一三三號
    上  訴  人  乙○○
    訴訟代理人  李文傑律師
                林建鼎律師
    被 上訴 人  甲○○
右當事人間請求返還土地等事件，上訴人對於中華民國九十一年十二月十七日台灣高
等法院第二審更審判決（九十一年度上更(三)字第一七三號），提起上訴，本院判決如
左：
    主  文
原判決除假執行部分外廢棄，發回台灣高等法院。
    理  由
本件上訴人主張：伊與被上訴人於民國八十一年五月二十二日訂立不動產買賣契約書
，將坐落新竹市○○段第一三三三號土地（下稱系爭土地）出賣與被上訴人，並約定
土地增值稅由買方負擔。因系爭土地為農業用地，被上訴人無法取得自耕能力證明書
，乃依買賣契約書第六條第二項之約定，指定第一審共同被告曾文祥為登記名義人，
並辦妥所有權移轉登記，嗣新竹市稅捐稽徵處認定被上訴人利用曾文祥名義辦理移轉
登記逃漏稅捐，於八十二年三月間命伊繳納土地增值稅新台幣（下同）一千一百十一
萬四千八百二十六元，被上訴人迭經伊定期催告履行其繳納稅款之義務而不理，伊自
得就其違反繳納土地增值稅之遲延事由，解除系爭買賣契約，爰本於回復原狀及不當
得利之法律關係，先位聲明求為命曾文祥將系爭土地所有權移轉登記與伊，命被上訴
人將系爭土地交還，並自八十一年十月九日起至交還土地之日止，按年給付伊十一萬
八千七百八十四元之判決。茲伊之先位聲明，雖經駁回確定，惟該部分判決理由並無
既判力，且系爭土地既由被上訴人以有自耕能力之曾文祥為移轉登記名義人過戶完畢
，衡情被上訴人有使原契約有效之意願，爰本於原買賣契約之約款，及如認為買賣契
約無效，則追加依民法第一百十三條、第二百四十七條、第二百四十五條之一、第一
百八十二條第二項為請求等情，備位聲明求為命被上訴人給付伊一千三百六十九萬八
千四百十一元，及其中四百萬元自八十四年九月二十六日起，其餘自八十六年五月二
十六日起至清償日止，均按年息百分之五計算利息之判決。
被上訴人則以：系爭土地之買賣，伊並無自耕能力，而締約當時，復未約定指定登記
與有自耕能力之第三人，或具體約定登記與有自耕能力之特定第三人，其契約即屬無
效。最高法院因而駁回上訴人之先位聲明確定。系爭買賣契約既經認定為無效，上訴
人以該買賣契約之約款，請求伊負擔土地增值稅額，即屬無據。又系爭買賣契約既屬
無效，政府本不應課增值稅，上訴人因此誤予繳納，受有損害，應另循行政程序應向
稅捐機關請求返還。伊嗣後始知自己無法取得自耕能力之證明，非於訂約時明知或可
得而知，無民法第一百十三條、第二百四十七條之適用。且依民法債編施行法第三十
六條，民法第二百四十五條之一規定自八十九年五月五日施行，本件買賣係在此之前
，自無民法該條適用之餘地。而此稅金係政府收取，非伊收受，伊無任何不當得利，
上訴人請求伊賠償其所繳納之土地增值稅，於法無據等語，資為抗辯。
原審就備位之訴部分，維持第一審所為上訴人敗訴之判決，駁回其上訴，並駁回其追
加之訴，無非以：上訴人於第一審起訴時，其備位聲明為：「被告甲○○或曾文祥應
給付原告四百萬元，及自八十四年九月二十六日起至清償日止，按年息百分之五計算
之利息；另應自八十四年十月二十五日至八十六年四月止，每月二十五日給付原告五
十萬元；另應於八十六年五月二十五日給付原告十九萬八千四百十一元。上開債務如
經被告其中一人清償，其餘被告免其責任。」。嗣於上訴原審後，減縮為：「被上訴
人甲○○應給付上訴人四百萬元及自民國八十四年九月二十六日起，至清償日止，按
年息百分之五計算之利息。另被上訴人甲○○應給付上訴人九百六十九萬八千四百十
一元及自八十六年五月二十六日起，至清償日止，按年息百分之五計算之利息。」，
嗣又合併聲明為「被上訴人甲○○應給付上訴人一千三百六十九萬八千四百十一元，
及其中四百萬元自八十四年九月二十六日起，其餘自八十六年五月二十六日起至清償
日止，均按年息百分之五計算之利息。」，上訴人由請求甲○○或曾文祥為給付，上
訴後減縮為只向甲○○請求，而關於給付九百六十九萬八千四百十一元與起訴時主張
每月給付五十萬元不同，為擴張應受判決之事項。無論減縮或擴張，依法均毋庸得對
造同意，上訴人減縮或擴張聲明，應予准許。又備位聲明訴訟標的部分，上訴人除於
第一審主張者外，於原審另追加民法第一百十三條、第二百四十七條第一項、第二百
四十五條之一及第一百八十二條第二項之規定，為其請求權依據，核與新修正民事訴
訟法第二百五十五條第一項第二款規定，尚無不合。次按私有農地所有權之移轉，其
承受人以能自耕者為限，為兩造訂約時（八十一年五月二十二日）所適用之土地法第
三十條第一項前段所明定。系爭土地之買賣，買受人甲○○並無自耕能力，而締約當
時，復未約定指定登記與有自耕能力之第三人，或具體約定登記與有自耕能力之特定
第三人，其契約即屬無效。系爭買賣契約既屬無效，乃當然無效，自始無效，則上訴
人以該買賣契約之約款，請求被上訴人負擔土地增值稅額，即屬無據。至於被上訴人
縱曾自認：依土地買賣契約土地增值稅應由被上訴人繳沒有錯等語，惟系爭買賣契約
既經最高法院認定為無效，即無依約負擔之問題，被上訴人上開對契約約定事實之自
認，因契約無效而不生任何法律效力。次查依證人柯文斌之證言，足見本件買賣洽談
過程，主要均係被上訴人之父張火枝與上訴人談，洽談有關自耕能力與移轉登記有關
事項時，被上訴人未在場，直至上訴人與張火枝談好細節後，被上訴人始在場，隨後
即進行簽約，自難認被上訴人確已明知或可得而知系爭土地買賣契約無效。又上訴人
雖主張張火枝為被上訴人甲○○之代理人或使用人，惟為被上訴人甲○○所否認，上
訴人復未舉證以實其說，則上訴人主張被上訴人應就張火枝明知被上訴人無自耕能力
使契約導致無效之故意或過失負責，被上訴人自應負稅額之損害賠償責任云云，亦不
足採。再查本件買賣價金高達三千五百三十五萬二千五百元，雙方對於價金之給付及
土地之移轉交付均已履行完畢，並不爭執。苟被上訴人於訂約時即明知買賣契約為無
效，將來可能會遭上訴人以無效為由索回土地，何以會自動履行價金之給付？且被上
訴人一再試圖將系爭土地移轉自己名下未果，於八十一年五月二十二日訂立系爭土地
買賣契約後，旋即於八十一年六月三日向新竹市香山區公所申請自耕能力證明文書，
當日出具承受農地自任耕作切結書，及由鄰人出具田邊證明書證明被上訴人確實自任
耕作，並已支付高達三千五百三十五萬二千五百元價金，甚至因自己確定已無法取得
自耕能力後，將系爭農地信託移轉登記予有自耕能力之曾文祥，足見被上訴人有使系
爭土地買賣契約為有效之意願，非自始即知系爭買賣契約有無效或可得而知之情形，
自無賠償責任。上訴人所主張之損害，為其所繳之稅款，惟系爭買賣契約既屬無效，
政府本不應課增值稅，上訴人因此誤予繳納，受有損害，亦應另循行政程序應向稅捐
機關請求返還，無論被上訴人是否自始即知系爭買賣契約有無效或可得而知，均與此
損害無因果關係。從而，上訴人主張依民法第一百十三條、第二百四十七條第一項，
請求被上訴人賠償其稅額之損害，即屬無據。末查本件兩造訂有契約，與民法第二百
四十五條之一規定之要件不同，況該條規定係自八十九年五月五日施行，然本件買賣
係在此之前，自無適用該條之餘地。又系爭買賣契約既已無效，關於土地之增值稅，
上訴人本無庸負擔，此稅金係政府收取，非被上訴人收受，被上訴人並無任何不當得
利可言。至於農地價值貶損與本件契約無效之間並無因果關係，被上訴人就此亦無得
利，是兩造間顯無不當得利之情事，上訴人主張依民法第一百八十二條第二項規定請
求被上訴人賠償，亦非可採等詞，為其判斷之基礎。
惟查原審認定本件買賣洽談過程，主要均係張火枝與上訴人在談，洽談有關自耕能力
與移轉登記有關事項時，被上訴人尚未在場，直至上訴人與張火枝談好細節後，甲○
○始在場，隨後即進行簽約等語（見原審上更(二)判決第十一、十二頁），果係如此，
似堪認為張火枝為被上訴人之代理人或使用人，乃原審為與此相異之論斷，據為上訴
人敗訴之判決，自有可議。次按無效法律行為之當事人，於行為當時知其無效，或可
得而知者，應負回復原狀或損害賠償之責任。又契約因以不能之給付為標的而無效者
，當事人於訂約時知其不能或可得而知者，對於非因過失而信契約為有效致受損害之
他方當事人，負賠償責任。民法第一百十三條、第二百四十七條第一項分別定有明文
。又按判決書理由項下，應記載關於攻擊或防禦方法之意見，民事訴訟法第二百二十
六條第三項定有明文，法院為原告敗訴之判決，而其關於攻擊方法之意見有未記載於
判決理由項下者，即為同法第四百六十九條第六款所謂判決不備理由。上訴人提出某
文書為證據，自屬攻擊方法之一種，原審對於此項證據，並未在判決理由項下記載其
意見，遽維持第一審駁回上訴人之訴之判決，自屬違背法令。原審已認定系爭買賣契
約無效，而上訴人於九十一年一月十日向原審提出之台灣新竹地方法院八十二年度訴
字第一０四一號刑事案件八十二年十二月十四日訊問筆錄末頁節本，其上法官問被上
訴人對證人所言「按係指買賣過程」有何意見，被上訴人答稱：我父親有自耕農身分
，買賣土地不需要委託他人等語（見原審九十年度重上更(二)字第二八號卷第一二一頁
反面、第一三二頁）。依被上訴人所言，被上訴人於訂約時，似已知必須有自耕農身
分，且其本身並無自耕農身分，詎原審對此項重要文書恝置不論，未在判決理由項下
記載其如何不採之意見，即謂被上訴人非自始即知或可得而知系爭土地買賣契約無效
，上訴人依民法第一百十三條及第二百四十七條第一項規定請求被上訴人賠償其稅額
損害，即屬無據等語，自有判決不備理由之違法。再查對於新竹市稅捐稽徵處命上訴
人繳納土地增值稅，上訴人曾聲請復查並提起訴願，最後維持課徵土地增值稅之處分
，被移送法院強制執行（原審八十四年度重上字第四四三號卷第一卷第六四、一三七
、一七五至一八二頁、同上卷第二卷第二六０、二六一頁）。則本件上訴人繳納之土
地增值稅，有無可能向稅捐機關請求返還，原審未予慮及，遽依被上訴人所辯，認上
訴人應循行政程序向稅捐機關請求返還，亦不無速斷。末查原審已認定本件雙方對於
買賣契約價金之給付及土地之移轉、交付均已履行完畢，而土地所有權移轉應繳納土
地增值稅，上訴人為履行其出賣人移轉土地所有權與被上訴人指定之曾文祥，而繳納
之土地增值稅，引起之損害，審酌此情形，因土地增值稅之繳納，乃由於買賣契約之
訂立所引起，二者實有關聯，故能否因系爭買賣契約無效而可謂上訴人繳納土地增值
稅之損害，與被上訴人明知契約無效或可得而知無效無因果關係，非無再研求之餘地
。上訴論旨，執以指摘原判決不當，求予廢棄，非無理由。
據上論結，本件上訴為有理由。依民事訴訟法第四百七十七條第一項、第四百七十八
條第一項，判決如主文。
中      華      民      國    九十二    年      五      月    二十九    日
                              最高法院民事第六庭
                                  審判長法官  吳  正  一
                                        法官  劉  福  來
                                        法官  鄭  玉  山
                                        法官  黃  義  豐
                                        法官  許  澍  林
      右正本證明與原本無異
                                              書  記  官
中      華      民      國    九十二    年      六      月     十八     日
                                                                        Ｒ


司法院資訊處製作；財團法人民間司法改革基金會備份。
